最高法院刑事判決　　　　　　　　　　　　　　　　八十八年度台非字第三○三號
　　上訴人　最高法院檢察署檢察總長
　　被　告　甲　○
右上訴人因被告竊盜案件，對於台灣高等法院中華民國八十六年六月二十日第二審確
定判決（八十六年度上易字第三○九二號，起訴案號：台灣桃園地方法院檢察署八十
五年度偵字第八七五七、一三四三四號），認為違法，提起非常上訴，本院判決如左
：
    主  文
上訴駁回。
    理  由
非常上訴理由稱：「按判決不適用法則或適用不當者為違背法令，刑事訴訟法第三百
七十八條定有明文。而刑法上之竊盜罪，係以竊取他人所執有之物為成立之要件，如
對於自己持有他人之所有物，而為不法取得之行為，即應成立侵占罪，貴院十九年上
字第一六七三號著有判例。又刑法第三百二十條第一項所謂『竊取』係指違背他人之
意思或未得其同意而取走其持有之物者而言。本件原判決認定被告甲○向財政部國有
財產局台灣北區辦事處承租坐落桃園縣大溪鎮○○段埔尾小段二一八之○○○二及龍
潭鄉○○○段三一三之○○○七、三一三之○○八等地號三筆國有土地，並在龍潭鄉
○○○段河川底三十一號設立立益砂石廠經營土石採取、加工及買賣等事業，竟自民
國七十五年至八十五年七月九日間，連續僱用不知情之曾德清、曾繁章等盜採上開承
租土地之土石，供作砂石廠加工之原料，經警查獲等事實，據以論處罪刑，固非無見
。惟被告甲○本於租賃關係對系爭國有土地使用收益，且所有權人國有財產局認為立
益公司挖取系爭土地之砂石，與租賃契約之本旨並無違背，否則依該租賃契約第十四
條第（五）項之約定，違反土地約定使用之方式者，即構成終止租約之事由，而所有
權人國有財產局仍於案發八十五年七月九日後，於八十五年十二月三十一日再與被告
甲○換約續租，可見被告甲○並未違背他人之意思，取走他人持有之物，原判決遽此
認該此種行為為竊盜，自屬違背法令。退一步而言，被告甲○本於租賃關係，對系爭
土地事實上有支配關係，縱易持有為所有而為處分，供作加工原料，揆諸首開判例說
明，應成立侵占罪，原判決依竊盜罪論科，顯有適用法則不當，為違背法令。案經確
定，爰依刑事訴訟法第四百四十一條、第四百四十三條提起非常上訴，以資糾正。」
。
本院按非常上訴審應以原判決確認之事實為基礎，以判斷其適用法律有無違誤，又採
取土石須依土石採取規則申請核准，以維護國家土石資源之合理採取、利用，防止災
害，以促進土石採取業之健全發展，所申請採取之土石區如係公有土地，另須備妥經
土地管理機關准許使用或同意規劃申請土石採取之證明文件。本件依原確定判決卷內
資料，被告承租上開國有土地係供設立砂石廠之用，並非經核准在上開土地內採取砂
石，顯不能以其有租賃關係得使用土地，即認可未經核准採取土地內之砂石甚明，否
則無異規避上開規則之適用，難以達到該規則訂立之目的，且被告既無出租機關准許
（同意）採取土石之證明文件，擅自採取土地內之砂石，自係違背出租人之意思，要
無疑義。原判決已敘明被告為公司負責人，係從事砂石業務之人，焉有不知未經許可
，不得任意在國有土地上採取砂石之理，竟於砂石短缺時，僱用不知情之工人，以挖
土機盜採承租土地上之砂石，供為砂石廠加工之用，應成立竊盜罪，核其認定之事實
與適用之法律兩相符合，上訴意旨徒以有租賃關係即認採取砂石與租賃契約本旨並無
違背，其並未違背他人意思取走他人持有之物云云，指摘原判決違背法令，洵非有理
；且刑法上稱「持有」者，須基於支配之意思，並在事實上對於物有支配關係，始克
相當；在概念上較民法所定之占有，更具實現性。上訴意旨以民法上之占有概念為基
礎，謂被告等在其租地上盜採砂石，係屬侵占行為云云，似有誤解。其上訴非有理由
，應予駁回。
據上論結，應依刑事訴訟法第四百四十六條，判決如主文。
中      華      民      國    八十八    年      十      月    二十一    日
                              最高法院刑事第二庭
                                  審判長法官  莊  來  成
                                        法官  呂  潮  澤
                                        法官  謝  俊  雄
                                        法官  蘇  振  堂
                                        法官  黃  正  興
      右正本證明與原本無異
                                              書  記  官
中      華      民      國    八十八    年      十      月    二十九    日
